【裁判字號】    97,上,1084
【裁判日期】    980317
【裁判案由】    塗銷所有權移轉登記
【裁判全文】
臺灣高等法院民事判決                  97年度上字第1084號
上   訴   人  慶豐商業銀行股份有限公司
法 定代理 人  丁○○
訴 訟代理 人  乙○○
              丙○○
被 上  訴 人  戊○○
兼訴訟代理人  甲○○
上列當事人間塗銷所有權移轉登記等事件，上訴人對於中華民國
97年10月31日臺灣臺北地方法院97年度審訴字第676號第一審判
決，提起上訴，本院於98年3月3日言詞辯論終結，判決如下：
    主      文
上訴駁回。
第二審訴訟費用由上訴人負擔。
    事實及理由
一、上訴人主張：
  (一)緣訴外人鑫磊汽車材料行於民國（下同）92年11月20日邀同
    楊逸森、陳美鑾及被上訴人甲○○（下稱甲○○）為連帶保
    證人，向伊借款新臺幣（下同）100萬元，約定借款利率按
    年息百分之八點八八固定計息，借款期限為3年，自借款日
    起以每月為1期，共分36期，按月平均攤還本息。如遲延清
    償本息時，除仍按原借款利率計息外，其逾期在6個月以內
    者，按前開利率百分之十，逾期在6個月以上時，其超逾6個
    月部分，按前開利率百分之二十計付違約金。惟鑫磊汽車材
    料行僅清償至93年6月20日止之本息，即未依約清償，依借
    款契約第8條第1款約定，借款應視為全部到期，尚欠本金63
    萬2,287元及利息、違約金未清償，甲○○為連帶保證人，
    自應負連帶清償責任，伊並已對甲○○取得原法院93年度訴
    字第3291號確定判決。
  (二)嗣經伊持原法院前開確定判決聲請強制執行甲○○之財產時
    ，竟發現甲○○於93年5月19日將其所有坐落臺北市○○路
    ○○段四小段69地號土地所有權應有部分萬分之四○五及其
    上663建號即門牌號碼為臺北市○○路○段150巷418弄19號2
    樓房屋所有權全部（下稱系爭房地）以贈與為原因，移轉登
    記予被上訴人戊○○（下稱戊○○），被上訴人間之無償贈
    與行為顯有侵害伊所有債權之虞，伊自得請求撤銷被上訴人
    間就系爭房地所為贈與之債權行為及移轉所有權之物權行為
    。
  (三)爰依民法第244條第1項之規定，訴請：(1)被上訴人間就系爭
    房地所為贈與之債權行為及所有權移轉物權行為應予撤銷。
    (2)戊○○應將系爭房地以贈與為原因所為之所有權移轉登記
    塗銷。原審判決上訴人敗訴，上訴人不服提起上訴。並於本
    院聲明：(1)原判決廢棄。(2)被上訴人間就系爭房地所為贈與
    之債權行為及所有權移轉物權行為應予撤銷。(3)戊○○應將
    系爭房地以贈與為原因所為之所有權移轉登記塗銷。
二、被上訴人則以：上訴人曾於93年8月2日以原法院93年度執全
    字第1599號，將系爭房地實施假處分查封，並起訴請求撤銷
    伊等間之贈與行為，惟嗣後未據上訴人續行訴訟而視為撤回
    起訴。詎逾4年後再提起同一訴訟，上訴人之撤銷權已逾1年
    之除斥期間而消滅，不得再訴請撤銷伊等間就系爭房地所為
    贈與之債權行為及所有權移轉之物權行為等語，資為抗辯。
    並於本院聲明：上訴駁回。
三、兩造不爭執事項：
  (一)鑫磊汽車材料行於92年11月20日邀同楊逸森、陳美鑾及甲○
    ○擔任連帶保證人，向上訴人借款100萬元，借款利率按年
    息百分之八點八八固定計息，借款期限3年，自借款日起以
    每月為1期，共分36期，按月平均攤還本息。鑫磊汽車材料
    行僅清償至93年6月20日止之本息即未依約清償，尚欠本金
    63 萬2,287元及利息、違約金（見原審卷第6至11頁）。
  (二)甲○○於93年5月19日以夫妻贈與為原因，將其所有系爭房
    地之所有權移轉登記予戊○○。
四、上訴人又主張：伊於93年8月間知悉被上訴人間就系爭房地
    所為贈與及所有權移轉登記之行為，於93年11月2日向原法
    院起訴請求撤銷被上訴人間之贈與行為，由原法院以93年度
    訴字第4670號受理（下稱前訴訟，該事件案卷下稱前訴訟卷
    ），經兩造達成協議，由伊先強制執行甲○○所有坐落嘉義
    縣之土地，並於94年1月6日合意停止前訴訟，嗣於94年5月
    間兩造再次合意停止前訴訟，詎伊於94年5月4日將聲請狀寄
    予被上訴人用印後遞交原法院，被上訴人竟遲至94年5月12
    日始遞交聲請狀，致前訴訟視為撤回起訴。當時甲○○所有
    土地拍賣底價仍高於其所負債務，故伊暫未重新起訴，惟甲
    ○○所有土地經多次拍賣無法拍定，被上訴人並聲請命伊限
    期起訴，伊始提起本件訴訟。被上訴人既與伊協議待另案強
    制執行之結果再商議和解，被上訴人竟主張本件起訴逾1 年
    除斥期間，顯已違誠信原則，為權利之不法行使，應予禁止
    等語。惟此為被上訴人所否認，並以前開情詞置辯，則本件
    所應審究者厥為：(一)上訴人提起本件訴訟是否已逾民法第
    245條所定1年除斥期間？(二)被上訴人是否違反誠信原則而為
    權利不法之行使？茲分別論述如下：
  (一)上訴人提起本件訴訟是否已逾民法第245條所定1年除斥期
    間？
    (1)按債務人所為之無償行為，有害及債權者，債權人得聲請
      法院撤銷之；前條撤銷權，自債權人知有撤銷原因時起，
      1年間不行使，或自行為時起經過10年而消滅，民法第244
      條第1項、第245條分別定有明文。
    (2)經查，上訴人主張：甲○○對伊負有連帶保證債務，並經
      伊對甲○○取得原法院93年度訴字第3291號民事確定判決
      ，嗣伊於93年8月間知悉甲○○將其所有之系爭房地贈與
      戊○○，並於93年11月2日向原法院提起前訴訟，請求撤
      銷被上訴人間就系爭房地所為贈與之債權行為及所有權移
      轉登記之物權行為，嗣兩造於94年1月6日合意停止訴訟程
      序，前訴訟復因兩造均未聲請續行而於94年5月6日視為上
      訴人撤回起訴之事實，業據其提出貸款契約、還款明細查
      詢單、民事判決暨確定證明、土地及建物登記謄本、財產
      歸屬資料清單、綜合所得稅各類所得資料清單為證（見原
      審卷第6至至17頁），並經本院依職權調閱前訴訟案卷查
      明屬實，應堪信為真實。
    (3)次查，上訴人於93年7月6日即向財政部臺北市國稅局（下
      稱臺北市國稅局）申請甲○○之財產歸屬資料清單，依該
      財產歸屬資料清單之記載，系爭房地原屬甲○○所有（見
      原審卷第16頁），嗣經上訴人於同月9日向臺北市松山地
      政事務所（下稱松山地政事務所）申請系爭房地之登記謄
      本，即知系爭房地已於93年5月19日以夫妻贈與為原因，
      移轉登記予戊○○，亦有系爭房地登記謄本附於前訴訟卷
      內（見前訴訟卷第15至16頁），是上訴人至遲於93年7月9
      日即知被上訴人間就系爭房地於93年5月19日所為之贈與
      債權行為及所有權移轉登記之物權行為，乃上訴人於97年
      9月18日始向原法院提起本件訴訟，請求撤銷被上訴人間
      就系爭房地於93年5月19日所為贈與之債權行為及所有權
      移轉登記之物權行為，自已逾民法第245條規定之1年除斥
      期間。
  (二)被上訴人是否違反誠信原則而為權利不法之行使？
    (1)上訴人又主張：伊與被上訴人協議待甲○○所有嘉義縣土
      地拍賣結果再進行訴訟程序，故於94年1月6日合意停止前
      訴訟之訴訟程序，伊並於94年5月4日將再次合意停止訴訟
      程序之聲請狀寄予被上訴人用印後遞交原法院，詎被上訴
      人竟遲至同年5月12日始遞交聲請狀，致前訴訟視為撤回
      起訴，被上訴人於本件訴訟程序主張伊起訴已逾1年除斥
      期間，已違誠信原則，為權利之不法行使，應予禁止等語
      。
    (2)按民法第244條第1項之撤銷訴權，依同法第245條規定，
      自債權人知有撤銷原因時起，1年間不行使而消滅。該項
      法定期間為除斥期間，其時間經過時權利即告消滅。此項
      除斥期間有無經過，縱未經當事人主張或抗辯，法院亦應
      先為調查認定，以為判斷之依據（最高法院85年台上字
      第1941號判例意旨參照）。
    (3)經查，上訴人係於93年7月9日知悉甲○○於93年5月19日
      將系爭房地贈與戊○○，惟遲至97年9月18日始向原法院
      提起本件訴訟，已逾1年之除斥期間，且揆諸前開說明，
      此項除斥期間經過時，上訴人撤銷訴權即告消滅，該期間
      有無經過，縱未經被上訴人主張或抗辯，法院亦應先為調
      查認定，以為判斷之依據，是該項除斥期間是否經過，既
      屬法院應依職權調查審認之事項，尚難認被上訴人抗辯上
      訴人起訴已逾1年除斥期間，係違反誠信原則，亦無權利
      不法行使之問題。況上訴人於93年7月9日知悉甲○○將系
      爭房地贈與戊○○而提起前訴訟，上訴人未於合意停止訴
      訟期間屆滿前聲請續行訴訟，反委由利害相反之對造當事
      人即被上訴人向原法院遞送第2次合意停止之聲請狀，致
      逾合意停止訴訟程序之期間，於95年5月6日視為撤回起訴
      ，並經原法院於94年5月9日通知兩造，於同月12日送達予
      上訴人，亦有原法院前揭通知函暨送達回證在卷可按（見
      前訴訟卷第57、58頁），是上訴人收受前訴訟視為撤回之
      通知時，既尚未逾1年之除斥期間，自得再行起訴，乃上
      訴人因欲先強制執行甲○○所有坐落嘉義縣之土地，致未
      於1年之除斥期間內起訴請求撤銷被上訴人間之贈與行為
      ，顯係因其自己之原因致逾除斥期間，自難認係被上訴人
      違反誠信原則，或被上訴人有何權利不法行使之情形。
五、綜上所述，上訴人主張：被上訴人主張伊起訴逾民法第245
    條所定1年除斥期間係違反誠信原則，為權利不法之行使，
    為不可採。被上訴人主張上訴人起訴已逾1年除斥期間，為
    可採。從而，上訴人依民法第244條第1項之規定，請求撤銷
    被上訴人間於93年5月19日就系爭房地所為贈與之債權行為
    及所有權移轉登記之物權行為，為無理由，應予駁回。原審
    為上訴人敗訴之判決，於法核無不合。上訴意旨指摘原判決
    不當，求予廢棄改判，為無理由，應予駁回。
六、本件事證已臻明確，兩造其餘主張、舉證及攻擊防禦方法，
    經審酌後核與判決結果不生影響，爰不再一一論述，附此敘
    明。
據上論結，本件上訴為無理由，依民事訴訟法第449條第1項、第
78條，判決如主文。
中    華    民    國    98    年    3     月    17    日
                    民事第十三庭
                        審判長法  官  黃騰耀
                              法  官  楊絮雲
                              法  官  周舒雁
正本係照原本作成。
如不服本判決，應於收受送達後20日內向本院提出上訴書狀，其
未表明上訴理由者，應於提出上訴後20日內向本院補提理由書狀
（均須按他造當事人之人數附繕本）上訴時應提出委任律師或具
有律師資格之人之委任狀；委任有律師資格者，另應附具律師資
格證書及釋明委任人與受任人有民事訴訟法第466條之1第1項但
書或第2項（詳附註）所定關係之釋明文書影本。
中    華    民    國    98    年    3     月    17    日
                              書記官  秦仲芳
附註：
民事訴訟法第466條之1（第1項、第2項）：
對於第二審判決上訴，上訴人應委任律師為訴訟代理人。但上訴
人或其他法定代理人具有律師資格者，不在此限。
上訴人之配偶、三親等內之血親、二親等內之姻親，或上訴人為
法人、中央或地方機關時，其所屬專任人員具有律師資格並經法
院認為適當者，亦得為第三審訴訟代理人。


司法院資訊處製作；財團法人民間司法改革基金會備份。
